臺灣高雄地方法院刑事判決　　　　　　100年度易更一字第2號
公　訴　人　臺灣高雄地方法院檢察署檢察官
被　　　告　鄭喬容
選任辯護人　黃永隆律師
被　　　告　鍾玫玲
上列被告因妨害自由案件，經檢察官提起公訴（98年度偵字第319
93號），前經本院以99年度易字第2307號判決後，檢察官提起上
訴，經臺灣高等法院高雄分院以100 年度上易字第515 號判決撤
銷原判決，發回本院更為審理，本院判決如下：
    主  文
鄭喬容、鍾玫玲均無罪。
    理  由
壹、程序部分：
一、關於本件訴訟條件部分：
(一)、按告訴乃論之罪，告訴人於第一審辯論終結前，得撤回其告
    訴。撤回告訴之人，不得再行告訴。刑事訴訟法第238 條第
    1 項、第2 項定有明文。是告訴乃論之罪，告訴人若表示撤
    回告訴，原有之訴訟關係即生終結，且基於法安定性之考量
    ，告訴人一旦為撤回告訴之意思表示，原則上不得就撤回告
    訴之意思表示再為撤回。然該撤回告訴之意思表示若有嚴重
    瑕疵情形，例如：告訴人係出於一時之誤會，或撤回告訴之
    意思表示係出於錯誤，則是否能生撤回告訴之效果，非無再
    斟酌之餘地（參見最高法院95年度臺抗字第269 號判決意旨
    ）；次按「告訴乃論之罪，對於共犯之一人告訴或撤回告訴
    者，其效力及於其他共犯。但刑法第239 條之罪，對於配偶
    撤回告訴者，其效力不及於相姦人。」，刑事訴訟法第239
    條定有明文。是對於共犯之一人告訴或撤回告訴之效力，原
    則上及於其他共犯，而但書規定則屬於例外，凡不合於例外
    之條件時，即仍適用原則，此為解釋法令當然之結果。又告
    訴之主觀不可分原則中所指之「共犯」，除當然包括實質上
    具有共犯關係者外，更擴及告訴人所告訴或從偵查機關偵查
    及起訴對象，形式上具有共犯關係者，否則，如僅侷限於實
    質上有共犯關係者，縱告訴人撤回告訴，偵查機關或審判機
    關仍須就有無犯罪事實、犯罪嫌疑人及共犯關係等事項，作
    實質性偵查或審理，勢將使告訴之提出或撤回與否作為控管
    追訴程序進行之功能，形同虛設，自非立法者之原意。從而
    ，告訴不可分原則共犯之認定，只要從形式或實質上認具有
    共犯關係者，均有其適用（參見臺灣高等法院暨所屬法院95
    年法律座談會刑事類提案第38號研討意旨）。
(二)、查本案告訴人林麗齡以本案被告鄭喬容、鍾玫玲及共犯林義
    雄等3 人無故侵入住宅為由提起告訴，經檢察官偵查後，認
    本案被告鄭喬容、鍾玫玲與共犯林義雄共同涉犯刑法第306
    條第1 項無故侵入住宅犯嫌而提起公訴，由本院以99年度易
    字第2307號妨害自由案件受理在案（下稱原審），嗣告訴人
    林麗齡於原審100 年2 月14日準備程序期日當庭撤回對本案
    被告鄭喬容、鍾玫玲之上開侵入住宅告訴後，隨經原審於同
    年2 月25日就本案被告鄭喬容、鍾玫玲所涉上開共同侵入住
    宅犯嫌部分為不受理判決，另就共犯林義雄所涉共同侵入住
    宅犯嫌部分裁定改以簡易判決處刑，嗣檢察官就前揭判決分
    別提起上訴後，經臺灣高等法院高雄分院以100 年度上易字
    第51 5號判決撤銷前揭不受理判決，並發回本院更為審理等
    情，業經本院依職權調取上開相關刑事案卷核閱無誤；其次
    ，依告訴人林麗齡於本院審理時證述：於原審開庭雖確有當
    庭撤回對於本案被告鄭喬容、鍾玫玲之告訴，但當時我原本
    不想撤回告訴，且仍表示堅持要告共犯林義雄，是因為經過
    原審承審法官當庭勸諭後，我才向法院表示只要就共犯林義
    雄部分依法為實體判決，就同意撤回對於被告鄭喬容、鍾玫
    玲部分之告訴，我並沒有要撤回全部告訴的意思等語（見本
    院卷第114 頁），參以原審100 年2 月14日準備程序筆錄所
    載告訴人陳述之內容、和解過程之記載、原審法官當庭述及
    被告林義雄部分將改依簡易判決處刑等內容（見原審院卷第
    38 至39 頁），核均與告訴人林麗齡前揭證述內容，大致相
    符，足見告訴人林麗齡確係經由原審承辦法官勸諭後，始以
    就共犯林義雄部分為實體判決為前提，同意於原審準備程序
    期日撤為對於鄭喬容、鍾玫玲之告訴。準此，告訴人林麗齡
    前揭撤回告訴之意思既係附有條件，且實質上亦無放棄請求
    訴追本案犯罪事實之意，揆諸前揭說明，基於訴訟程序之安
    定性及探尋告訴人之真意，足認上開附有條件撤回告訴之意
    思表示內容確有嚴重瑕疵，應不生撤回告訴之效果。辯護人
    僅依據告訴人業於原審當庭撤回對本案被告鄭喬容、鍾玫玲
    告訴之事實，辯稱：本案訴訟條件有所欠缺，應為不受理判
    決云云，顯有誤會，並非足採。
二、關於本判決所引用屬於傳聞證據部分之證據能力部分：
    按被告以外之人於審判外之陳述，雖不符刑事訴訟法第159
    條之1 至第159 條之4 之規定，而經當事人於審判程序同意
    作為證據，法院審酌該言詞陳述或書面陳述作成時之情況，
    認為適當者，亦得為證據；又當事人、代理人或辯護人於法
    院調查證據時，知有第159 條第1 項不得為證據之情形，而
    未於言詞辯論終結前聲明異議者，視為有前項之同意，刑事
    訴訟法第159 條第1 項、第159 條之5 分別定有明文。查本
    判決所引用之證據，均已依法踐行調查證據程序，且當事人
    於審判程序亦同意作為證據，而經本院審酌證據資料作成時
    之情況，並無違法不當及證明力明顯過低之瑕疵，亦無依法
    應排除其證據能力之情形，認以之作為證據應屬適當，故自
    有證據能力。
貳、實體方面：
一、公訴意旨略以：被告鄭喬容、鍾玫玲分別為案外人鄭澧純（
    原名：鄭琇芬）之友人及弟媳（起訴書誤植為鄭喬容為鄭澧
    純之妹），林義雄則為鄭澧純之胞弟。鄭澧純本即懷疑其配
    偶呂世圳與告訴人林麗齡間存有不正常男女關係，嗣於民國
    98年9 月18日20時20分許，經友人告知後獲悉呂世圳進入告
    訴人林麗齡位於高雄縣鳳山市（業已改制為高雄市鳳山區，
    以下仍以原行政區域名稱稱之）建國路3 段179 號1 樓住處
    ，遂請被告鄭喬容、鍾玫玲及林義雄（所涉共同侵入住宅犯
    行，另案審理）、鄭吉男、林惠真、第一徵信事業有限公司
    人員陳燦德等人（鄭吉男、林惠真、陳燦德等人所涉共同侵
    入住宅犯嫌，業經另為不起訴處分）前往告訴人林麗齡上開
    住處，詎被告鄭喬容、鍾玫玲及共犯林義雄竟基於侵入住宅
    之犯意聯絡，於翌（19）日2 時54分許（起訴書誤植為2 時
    3 時8 分許），由林義雄自告訴人林麗齡所居住大樓後方圍
    牆翻越進入告訴人林麗齡上址住處後門處，要求呂世圳出面
    處理，並由被告鄭喬容、鍾玫玲在旁把風、接應。嗣經告訴
    人林麗齡報警處理後，再調閱監視攝影畫面，始循線查知上
    情。因認被告鄭喬容、鍾玫玲二人涉犯刑法第306 條第1 項
    無故侵入住宅罪嫌。
二、按被告未經審判證明有罪確定前，推定其為無罪，犯罪事實
    應依證據認定之，無證據不得認定犯罪事實；而不能證明被
    告犯罪者，應諭知無罪之判決，刑事訴訟法第154 條、第30
    1 條第1 項分別定有明文。又事實之認定，應憑證據，如未
    能發現相當證據，或證據不足以證明犯罪事實，自不能以推
    測或擬制之方法，為裁判基礎；且認定犯罪事實所憑之證據
    ，雖不以直接證據為限，間接證據亦包括在內，然而無論直
    接或間接證據，其為訴訟上之證明，須於通常一般人均不致
    有所懷疑，而得確信其為真實之程度者，始得據為有罪之認
    定。倘其證明尚未達到此一程度，而有合理懷疑之存在致無
    從使事實審法院獲得有罪之確信時，即應由法院為諭知被告
    無罪之判決（參見最高法院40年臺上字第86號、76年臺上字
    第4986號判例意旨）；又共同正犯之成立，除共同實施犯罪
    行為者外，其就他人之行為負共犯之責者，以有意思聯絡為
    要件，若事前並未合謀，實施行犯罪行為之際，又係出於行
    為者獨立之意思，即不負共犯之責（參見最高法院76年度臺
    上字第516號判決意旨）。
三、公訴意旨認被告鄭喬容、鍾玫玲等二人涉犯刑法第306 條第
    1 項無故侵入住宅罪嫌，無非以：(一)被告鄭喬容、鍾玫玲及
    共犯林義雄於偵查中供述。(二)證人即案發當日在場之人鄭澧
    純、林花（即鄭澧純之母）、鄭吉男（即鄭澧純之胞弟）、
    林惠真（即鄭澧純之胞妹）、陳燦德（即第一徵信事業有限
    公司人員）、呂世圳於警詢、偵查中證述；證人呂晉瑋、呂
    晉榮（即鄭澧純之未成年子女）於偵查中證述。(三)告訴人林
    麗齡於偵查中之指述。(四)證人即告訴人住處大樓管委會主任
    委員唐宗禮、承辦員警簡柏松於偵查中之證述。(五)案發現場
    圖3 張、現場照片9 張、毀損物品照片14張、告訴人住處大
    樓監視攝影器錄影光碟暨翻拍照片67張等證據，為其所憑之
    論據。訊據被告鄭喬容、鍾玫玲固均坦承於案發當時前往告
    訴人住處大樓，且林義雄於案發當時確有經由翻越告訴人住
    處大樓後方圍牆之方式，進入告訴人住處後方花園之事實，
    惟均堅決否認涉有共同無故侵入住宅犯行，被告鄭喬容辯稱
    ：我於案發當日接獲友人鄭澧純來電告知其攜帶前往告訴人
    住處之小孩無人照顧，要我過去，當時我並不知悉發生何事
    ，直到抵達告訴人住處大樓前方正門時，才見到警察及很多
    人在場，我當時沒有見到鄭澧純，所以到處去找小孩，後來
    找到大樓後方圍牆旁馬路外，見到林義雄站在大樓圍牆裡面
    ，當時有詢問林義雄發生何事，林義雄說他姊夫即呂世圳在
    裡面，接著我就沒有與林義雄有任何對話，當時在該圍牆外
    待了一下，後來見到林義雄爬出圍牆外，我才離開該處回到
    大樓前方找小孩，我並無為林義雄把風接應的意思等語，被
    告鍾玫玲則辯稱：案發當日我先生林義雄告訴我說他們要到
    案發現場找我姊夫呂世圳，林義雄先出發，我則等到小孩睡
    著才前往，到達告訴人住處大樓前方正門時，我找不到林義
    雄，現場有人告訴我說林義雄在走到大樓後方，所以我才到
    大樓後方去找我先生，我走近大樓後方圍牆時，發現林義雄
    爬到圍牆裡面去，我為了要叫林義雄出來，所以也跟著靠近
    圍牆，我並沒有要幫林義雄把風的意思等語。經查：
(一)、被告鄭喬容、鍾玫玲分別為案外人鄭澧純之友人及弟媳，林
    義雄則為鄭澧純之胞弟。鄭澧純因懷疑其配偶呂世圳與告訴
    人林麗齡間存有不正常男女關係，嗣於98年9 月18日20 時
    20分許，經友人告知後獲悉呂世圳進入告訴人林麗齡位於高
    雄縣鳳山市○○路○ 段179 號1 樓住處後，旋即前往上址查
    證，嗣被告鄭喬容、鍾玫玲及林義雄、鄭吉男、林惠真、第
    一徵信事業有限公司人員陳燦德等人亦前往該處，林義雄並
    於翌日2 時54分許以翻越告訴人林麗齡所居住大樓後方圍牆
    之方式，進入告訴人林麗齡住處後方花園處，要求呂世圳出
    面處理等情，業據被告鄭喬容、鍾玫玲供承在案，且有證人
    即告訴人林麗齡於警詢、偵查中之指述（見偵一卷第11至15
    頁、第43至44頁、第61至62頁，偵二卷第5 至7 頁）及證人
    鄭澧純、呂世圳、林花、呂晉瑋、呂晉榮、陳燦德、林義雄
    、鄭吉男、林惠真、唐宗禮於警詢、偵查中之供（證）述可
    佐（見偵一卷第4 至10頁、第39至40頁、第43-1至44頁、第
    51至51-1頁、第64頁，偵二卷第5 至6 頁、第54至56頁，偵
    三卷第56至57頁），及告訴人林麗齡住處大樓現場圖3 張、
    現場照片9 張及監視攝影器錄影翻拍照片67張等件存卷可參
    （見偵一卷第16-1至27-1頁，偵三卷第3-1 至6 頁、第7-1
    頁，院一卷第41至44頁），是此部份事實，自堪認定。
(二)、次依證人即告訴人林麗齡於警詢、偵查中陳述：我的住宅是
    14層大樓，我的住處是在大樓1 樓，我的住處前門與大樓中
    間有一個前陽台，案發當日凌晨我聽到前門有撞擊聲，我打
    開窗簾看到陳燦德、鄭澧純、林花、林惠真、鄭吉男等人進
    入前陽台叫罵及拍打並試圖拉開我的前門，另外從我住處後
    花園也有傳出撞擊聲及男子的叫罵聲，當時我僅見到林義雄
    站在後花園內，是事後經由我調閱監視器錄影系統時，才發
    現林義雄是由大樓後方圍牆翻牆進入後花園，同時由監視器
    錄影發現被告鄭喬容、鍾玫玲當時在大樓後方圍牆外等語（
    見偵一卷第12至15頁、第43至44頁、第61頁背面，偵二卷第
    5 頁），佐以被告鄭喬容、鍾玫玲於本院審理時亦均自承確
    於案發當日在告訴人住處大樓後方圍牆出現一節，固可認定
    證人林麗齡上開證述內容，尚非無據，惟證人林麗齡既係經
    由事後調閱大樓監視器錄影內容之方式，始得悉被告2 人於
    林義雄翻牆侵入住宅時出現於大樓後方圍牆外側之事實，且
    依證人林麗齡上開證述內容，至多亦僅足以證明被告2 人於
    案發當日確係出現於上開地點之事實，然關於被告2 人與林
    義雄間是否確有侵入住宅之犯意聯絡，以及被告2 人於案發
    當時出現於大樓後方圍牆之目的是否確為林義雄侵入住宅犯
    行進行把風，僅憑證人林麗齡上開證述內容，尚無從逕予認
    定。
(三)、另依證人鄭澧純於偵查及本院審理時均證述：98年9 月18日
    當天有人跟我說我先生呂世圳去林麗齡住處，我就一個人過
    去，但因為2 個小孩在家我不放心，所以請我母親林花將2
    個小孩一起帶來，當時我們在林麗齡住處大樓的大廳等候，
    期間我有數次撥打電話給林義雄、鄭喬容，跟他們講說小孩
    無人照顧的事等語（見偵二卷第54至56頁，本院卷第109 至
    110 頁），以及證人林義雄證述：案發當時我接獲鄭澧純電
    話表示沒有人照顧在場的小孩後，即自行前往告訴人住處，
    鍾玫玲當時沒說要一起去，後來我抵達林麗齡住處大樓前面
    的管理室時，警察已經在那邊了，在場有很多人，場面很亂
    ，但我沒有見到鄭喬容、鍾玫玲，後來我自大樓後方圍牆攀
    爬進入告訴人住處後方花園後，才見到鄭喬容、鍾玫玲等語
    （見偵一卷第64頁，本院卷第90至98頁），核與被告鄭喬容
    供稱：因接獲鄭澧純電話告知無人協助照顧小孩始前往案發
    現場，當時未見到小孩才到大樓後方尋找等情、被告鍾玫玲
    供稱：當時係自行前往告訴人住處，到場時未見到林義雄，
    所以才前往大樓後方找尋林義雄等情，大致相符。是以，被
    告2 人與林義雄最初既分係受鄭澧純之託，基於代為照顧鄭
    澧純之子之目的，而分別出發前往案發地點，且於到達告訴
    人住處大樓後直至林義雄自大樓後方圍牆攀爬進入告訴人住
    處後方花園前，彼此均未曾謀面，則渠等於案發當時是否有
    機會共同謀議以上開方式侵入告訴人住宅，實不無斟酌餘地
    。
(四)、況證人林義雄於偵查及本院審理時復證述：我抵達林麗齡住
    處大樓前面的管理室時，警察已經在那邊了，在場有很多人
    ，場面很亂，但我沒有見到鄭喬容、鍾玫玲，當時警察叫林
    麗齡開門，但遭林麗齡拒絕，管理室人員也不讓我進入大樓
    ，有親友跟我說警察要趕我姊姊走，我情急之下獨自繞到大
    樓後方時，有聽到鄭澧純、呂世圳在屋內吵架的聲音，我就
    在圍牆外叫呂世圳出來，但後來就沒有聽到裡面的聲音，我
    才翻牆到裡面去要對呂世圳親情喊話，當我要翻牆出來時才
    看到鄭喬容、鍾玫玲，我並不知道鄭喬容、鍾玫玲為何會前
    往該處，我不記得當時有無跟鄭喬容講話，但鍾玫玲當時叫
    我趕快出來，後來我翻牆出來後就一直在該處等候，直到快
    要天亮才回到大樓前方等語（見偵一卷第64頁，本院卷第90
    至98頁），再佐以經本院依職權就案發當時裝設在告訴人住
    處大樓管理室正門前方、後方圍牆處巷道等3 具監視器錄影
    光碟進行勘驗後，勘驗結果略以：林義雄係於案發當日凌晨
    2 時53分39秒許自大樓後方圍牆攀爬進入告訴人林麗齡住處
    後方花園，嗣被告鍾玫玲、鄭喬容則先後於凌晨2 時54分26
    秒、2 時54分31秒始出現於該圍牆外側處，林義雄於凌晨2
    時55分29秒許站立於該花園內部圍牆朝下方觀看，並呈現對
    鄭喬容或鍾玫玲交談之情狀後，隨即於凌晨2 時59分45秒許
    攀爬出圍牆外，此有本院100 年11月28日勘驗筆錄可稽（見
    本院卷第124 至134 頁）。上開勘驗結果核與證人林義雄上
    開證述：被告2 人係待伊攀爬進入圍牆後始出現於圍牆外側
    ，且經鍾玫玲要求後隨即攀爬出圍牆外等情狀，大致相符。
    是以，姑且不論依證人林義雄上開證述內容，已難以推認被
    告2 人與林義雄間就上開侵入住宅犯行有犯意聯絡之事實，
    觀之上開勘驗結果，設若被告2 人與林義雄間事先即共同謀
    議以由林義雄攀爬圍牆進入、被告2 人在旁把風之方式侵入
    告訴人住宅，則於上開犯行最易遭旁人查悉時即林義雄實施
    攀爬圍牆動作之際，被告2 人理應即在場進行監控以避免遭
    他人察覺，豈有待林義雄順利完成攀爬圍牆動作並已進入告
    訴人林麗齡住處後方花園後，始出現於圍牆外側進行把風之
    理，參諸此情，足見被告2 人辯稱：案發當時出現在告訴人
    住處大樓後方圍牆之目的，並非為林義雄上開犯行把風等語
    ，應屬實情。
(五)、再者，起訴書固另臚列證人林花（即鄭澧純之母）、鄭吉男
    （即鄭澧純之胞弟）、林惠真（即鄭澧純之胞妹）、陳燦德
    （即第一徵信事業有限公司人員）、呂世圳、呂晉瑋（即鄭
    澧純之未成年子女）、呂晉榮（即鄭澧純之未成年子女）、
    告訴人住處大樓管委會主任委員唐宗禮、承辦員警簡柏松等
    人於警詢、偵查中之證述內容（見偵一卷第8 至10頁、第39
    至40頁、第43-1至44頁、第51至51-1頁，偵二卷第5-1 至6-
    1 頁、第54至55頁，偵三卷第56至56-1頁），作為本件被告
    2 人涉犯上開罪嫌之證據，惟細繹上揭證人於警詢、偵查中
    所為證述內容，或僅涉及證人呂世圳、林麗齡2 人本身所涉
    妨害家庭犯嫌部分，或僅關涉上開其餘證人本身是否涉及侵
    入告訴人住處大樓前陽台犯嫌部分，且該等犯嫌均經承辦檢
    察官另為不起訴處分，有卷附不起訴處分書1 份可參（見偵
    一卷第65至67頁），核均與本件被告鄭喬容、鍾玫玲所涉共
    同侵入告訴人住處大樓後方花園部分之犯嫌間，尚無直接關
    連，自無從採為本案事實認定之基礎。
(六)、綜上所述，被告2 人於案發當時固曾前往案發現場，且於林
    義雄以翻牆方式侵入告訴人林麗齡住處大樓後方花園時在場
    ，然依全案現有事證，尚不能使本院得有被告2 人與林義雄
    間就上開犯行有犯意聯絡及行為分擔之心證。此外，復查無
    其他積極之證據，足認被告2 人有何公訴人所指之犯行，應
    認不能證明被告犯罪，爰均為無罪之諭知。
據上論斷，應依刑事訴訟法第301 條第1 項，判決如主文。
本案經檢察官郭來裕到庭執行職務。
中    華    民    國     100   年    12    月    22   日
                  刑事第十九庭       法  官  鄭子文
以上正本證明與原本無異。
如不服本判決應於收受判決後10日內向本院提出上訴書狀，並應
敘述具體理由。其未敘述上訴理由者，應於上訴期間屆滿後20日
內向本院補提理由書(均須按他造當事人之人數附繕本)「切勿逕
送上級法院」。
中    華    民    國     100   年    12    月    22   日
                                     書記官  王立山